最高法院刑事判決　　　　　　　　　　　　　　　九十一年度台上字第二三三五號
　　上　 訴　 人　台灣高等法院高雄分院檢察署檢察官
　　上訴人即被告　甲○○
　　　　　　　　　乙○○
右上訴人等因被告等違反稅捐稽徵法案件，不服台灣高等法院高雄分院中華民國九十
年二月二十七日第二審更審判決（八十九年度上更(二)字第三六二號，起訴案號：台灣
屏東地方法院檢察署八十三年度偵字第三九五七、五二五五號），提起上訴，本院判
決如左：
    主  文
原判決關於甲○○、乙○○部分撤銷，發回台灣高等法院高雄分院。
    理  由
本件原判決認定潘法男曾出售身分證影本供他人逃漏稅捐以圖利，乃於民國八十二年
七月二十三日後，透過不詳姓名者，以每張新台幣（下同）一千元至一千五百元之價
格，收購他人之身分證影本，再偽造潘法男為工頭，他人為員工之員工薪資表或臨時
工薪資表，並偽刻他人印章於工資表上（此之偽造文書部分，因重行起訴，經第一審
法院判決公訴不受理確定在案），乃經由林茂盛之介紹（林某幫助逃漏稅捐，業經原
審判刑確定），售與營業者逃漏稅捐。上訴人即被告甲○○係設於高雄市○○○路三
０六號四Ｆ榮鼎工程有限公司（下稱榮鼎公司）之商業負責人，設於高雄市○○○街
一六七號四樓之二華瑩工程有限公司（下稱華瑩公司）之負責人，意圖使該二公司逃
漏八十二年度營利事業所得稅，獲知潘法男有大批工資表可資運用，但不知係潘某所
偽造，乃向潘某取得如原判決附表（下稱附表）甲、丁（應係丁、甲之誤）所示之工
人薪資表，再於八十三年二月間以之填製八十二年度「各類所得扣繳暨免扣繳憑單」
，委請不知情之第三人持向稅捐機關申報八十二年度營利事業所得稅，而逃漏華瑩公
司營利事業所得稅七十八萬六千四百零八元，榮鼎公司營利事業所得稅一百二十六萬
元，足以生損害於工資表所列之人及稅捐機關對於稅捐稽徵之正確。又上訴人即被告
乙○○係石龍企業行（設於高雄市○○區○○街四十六｜一號）之負責人及章玉工程
有限公司（以下簡稱章玉公司，設於高雄市○○區○○路五二巷二號三樓）之負責人
陳劉合之子，為實際執行業務之商業負責人，意圖使章玉公司及石龍企業行逃漏稅捐
，自八十二年八月間起，向林茂盛取得由潘法男所偽造之如附表乙、丙所示之工人薪
資表（乙○○不知是潘某所偽造），於八十三年二月間起，交由不知情之正中會計師
事務所負責人葉月嬌填製八十二年度「各類所得扣繳暨免扣繳憑單」，持向稅捐稽徵
機關申報八十二年度營利事業所得稅，計逃漏章玉公司、石龍企業行該年度營利事業
所得稅各一百零一萬七千四百七十二元及二十二萬零五百元。足以生損害於各該工資
表所列之人，及稅捐稽徵機關對於稅捐稽徵之正確等情，因而撤銷第一審關於甲○○
、乙○○部分之判決，改判論處甲○○公司負責人為納稅義務人，以不正當方法逃漏
稅捐罪刑。乙○○商業負責人為納稅義務人，以不正當方法逃漏稅捐罪刑，固非無見
。
惟查(一)原判決認定乙○○係石龍企業行之負責人及章玉公司之負責人陳劉合之子，為
實際執行業務之商業負責人，經取得不知其為他人偽造之工資表，以填製所得扣繳憑
單，持之報稅以逃漏章玉公司、石龍企業行之八十二年度營利事業所得稅，而論處乙
○○商業負責人為納稅義務人，以不正當方法逃漏稅捐罪刑。但稅捐稽徵法第四十七
條規定：本法關於納稅義務人、扣繳義務人及代徵人應處徒刑之規定，於左列之人適
用之。一公司法規定之公司負責人。三商業登記法規定之商業負責人。但依商業登記
法第九條第一項明定本法所稱之商業負責人，在獨資組織者，為出資人或其法定代理
人；合夥組織者，為執行業務之合夥人。第二項明定經理人在執行職務範圍內亦為商
業負責人，則石龍企業行之組織型態如何，乙○○如何得認係商業負責人，原判決未
說明憑以認定之理由，遽行判決，自有理由不備之違法。(二)原判決依據財政部高雄市
國稅局八十五年八月二十八日財高國稅法字第八五０四０三七０號函、八十八年九月
四日財高國稅字第八八０四一八三七號函為認定華瑩公司及榮鼎公司漏稅之依據（見
原判決第八面第一行起）。前函明華瑩公司逃漏八十二年度營利事業所得稅七八六
、四０八元（見原審上訴卷(二)二六０頁反面）。後函說明三又明「華瑩公司……八
十二年度雖提示帳簿、文據供核，然提示帳簿、文據無法勾稽，本局乃依前揭規定，
按同業利潤標準核定其所得額。……另參諸財政部六十六年七月五日台財稅字第三四
三三四號函規定，彼等公司按同業利潤標準核定其所得額，並未逃漏營利事業所得稅
……」等語（見原審上更(一)卷九十頁），上開二函件所載內容前後矛盾，究竟何者為
可採，原判決未明相關證據取捨判斷之理由，自有理由不備之違法。(三)有罪判決書
事實一欄，為判斷其適用法令當否之準據，法院應依職權就與論罪科刑有關之事實詳
實記載，然後於理由內逐一說明憑以認定之理由，並使事實認定與理由說明兩相一致
，方為合法，倘事實記載與理由說明相互齟齬，按諸刑事訴訟法第三百七十九條第十
四款後段之規定，自屬理由矛盾之當然違背法令。原判決事實欄認定甲○○向潘法男
取得附表丁所示之工人薪資表，據以向稅捐稽徵機關申報榮鼎公司八十二年度營利事
業所得稅，以逃漏稅捐等語，但依附表丁所載榮鼎公司向潘法男購買之工資表，其中
十萬五千元者，計有陳永政等三十二人，七萬元部分計有許佩蘭四人，準此，其購買
工資表之總金額為三百六十四萬元，但理由中則引財政部高雄市國稅局前揭八八０
四一八三七號函所載：「榮鼎公司負責人甲○○向潘漢聰購買薪資表五、０四０、０
００元，計逃漏營利事業所得稅一、二六０、０００元」等語（見原審上更(一)字卷九
十一頁），其事實認定與理由說明相互齟齬，自難謂為適法。(四)原判決認定甲○○向
潘法男取得附表甲所示之工人薪資表報稅，以逃漏稅捐。但檢察官移送併辦之案卷中
，尚有以翁祥程、黃惠蘭、林英惠名義所製作之八十二年度各類所得扣繳憑單，該等
憑單所載之金額分別為一四四、０００元、一五０、０００元、一四四、０００元，
業據翁祥程等人提出檢舉（見八十六年度偵字第二一六００號、九十年度偵字第五八
四四號、八十四年度他字第一一三九號偵查卷及其他併案之偵查卷），此部分是否包
括於前揭論罪科刑部分中，原審未加審究，併有可議。檢察官及甲○○、乙○○上訴
意旨分別指摘原判決關於甲○○、乙○○部分不當，尚非全無理由，應認此等部分仍
有撤銷發回更審之原因。
據上論結，應依刑事訴訟法第三百九十七條、第四百零一條，判決如主文。
中      華      民      國    九十一    年      四      月    二十五    日
                              最高法院刑事第八庭
                                  審判長法官  莊  登  照
                                        法官  洪  明  輝
                                        法官  黃  一  鑫
                                        法官  魏  新  和
                                        法官  林  秀  夫
      右正本證明與原本無異
                                              書  記  官
中      華      民      國    九十一    年      五      月      一      日
